ACORDAO-COMPLETO-2546071

ACÓRDÃO 7984/2022 ATA 40/2022 - PRIMEIRA CÂMARA

VISTOS, relatados e discutidos estes autos que tratam de recurso de reconsideração interposto pelo Sr. Túlio Aurélio Campos Fontes, ex-prefeito de Cáceres/MT, contra o Acórdão 5930/2021-TCU-Primeira Câmara;
ACORDAM os Ministros do Tribunal de Contas da União, reunidos em Sessão de 1ª Câmara, ante as razões expostas pelo Relator, em:
9.1. conhecer do recurso de reconsideração interposto pelo Sr. Túlio Aurélio Campos Fontes, com fundamento no art. 32, inciso I, e 33, da Lei 8.443/1992, para, no mérito, negar-lhe provimento; 
9.2. notificar o recorrente da presente deliberação.

Recurso de reconsideração interposto por ex-prefeito de Cárceres/MT contra deliberação que julgou irregulares suas contas especiais, condenou-o em débito e aplicou-lhe multa, em virtude de irregularidades na execução de convênio celebrado com o Ministério do Turismo.

Primeira Câmara

Município de Cáceres - MT.

3. Recorrente: Túlio Aurélio Campos Fontes (XXX.290.337-XX).

13.1. Ministros presentes: Walton Alencar Rodrigues (Presidente), Benjamin Zymler, Vital do Rêgo (Relator) e Jorge Oliveira.
13.2. Ministro-Substituto presente: Weder de Oliveira.

VITAL DO RÊGO

Ministro Benjamin Zymler.

Trata-se de recurso de reconsideração interposto pelo Sr. Túlio Aurélio Campos Fontes, ex-prefeito de Cáceres/MT, contra o Acórdão 5930/2021-TCU-Primeira Câmara, a seguir transcrito:
9.1. excluir da relação processual o Sindicato Rural de Cáceres/MT;
9.2. julgar irregulares as contas do sr. Túlio Aurélio Campos Fontes, condenando-o ao pagamento da quantia abaixo relacionada, com a incidência dos devidos encargos legais, calculados a partir das datas correspondentes até o efetivo recolhimento, na forma da legislação em vigor, nos termos dos arts. 1°, inciso I, 16, inciso III, alínea "c", 19 e 23, inciso III, da Lei 8.443/1992:
	DATA DA OCORRÊNCIA 
	VALOR ORIGINAL (R$) 

	15/10/2009
	100.000,00

9.3. fixar o prazo de 15 (quinze) dias, a contar da data da notificação, para que o responsável de que trata o subitem anterior comprove, perante o Tribunal, o recolhimento da referida quantia aos cofres do Tesouro Nacional, nos termos do art. 23, inciso III, alínea "a", da Lei 8.443/1992 c/c o art. 214, inciso III, alínea "a", do Regimento Interno do TCU (RI/TCU) ;
9.4. aplicar ao responsável abaixo arrolado a pena de multa prevista no art. 57 da Lei 8.443/1992, de acordo com o valor indicado:
	Responsável
	Valor (R$) 

	Túlio Aurélio Campos Fontes
	18.000,00

No âmbito da então Secretaria de Recursos (Serur) , foi elaborada a instrução à peça 115, a seguir transcrita com os ajustes de forma pertinentes, cujo encaminhamento foi encampado pelo dirigente da unidade (peça 116) :
HISTÓRICO 
2.	Trata-se de tomada de contas especial (TCE) instaurada pelo Ministério do Turismo (MTur) em desfavor de Túlio Aurélio Campos Fontes, ex-prefeito de Cáceres/MT, em razão da impugnação total das despesas do Convênio 704194/2009. 
2.1. O ajuste foi assinado em 22/7/2009 com o objetivo de incentivar o turismo mediante apoio à realização da 44ª Expoagro de Cáceres/MT, a ser realizada entre os dias 22 e 26 de julho de 2009. No total, R$ 100.000,00 a serem transferidos pela União somados a R$ 8.700,00, de contrapartida do município. A vigência foi fixada desde a data de assinatura do convênio até 19/8/2009, termo a partir do qual seria contado um prazo de trinta dias para prestação de contas (peça 1, p. 8 e 24-41) .
2.2.	A vigência final foi alterada para 19/11/2009, conforme publicado no Diário Oficial da União (DOU) de 8/10/2009 (peça 1, p. 45) . Os recursos foram repassados mediante ordem bancária (OB) de 13/10/2009, com crédito na conta específica em 15/10/2009 (peça 1, p. 45, 46 e 60) . 
2.3.	A prestação de contas foi enviada em 22/12/2009 e complementada em 4/5/2009 (peça 1, p. 47-80 e 98-113) . De acordo com Nota Técnica (NT) de 23/8/2012 (peça 1, p. 114-116) , verificou-se que o evento proposto foi realizado pelo Sindicato Rural de Cáceres e não, pelo ente conveniado, ou seja, a Prefeitura Municipal de Cáceres/MT.
2.4.	Além disso, houve venda de ingressos e de cartelas para concorrer a prêmios, mas nenhum material comprobatório de receita e despesa foi encaminhado. Também foi relatada a exibição de faixas no local do evento contendo os nomes de autoridades, o que caracteriza promoção pessoal em desrespeito à cláusula 19ª do convênio (peça 1, p. 115) .
2.5.	Consoante relatório de 11/12/2014 (peça 1, p. 234-240) , a TCE foi autuada em 3/11/2014 por débito no valor total dos recursos repassados. A TCE seguiu para a Controladoria Geral da União (CGU) , que acatou as conclusões do MTur por intermédio de relatório de auditoria, certificado de auditoria, parecer do dirigente do controle interno e pronunciamento ministerial, emitidos entre abril e junho de 2015 (peça 1, p. 265-270 e 277) .
2.6.	No TCU, em instrução inicial de 24/2/2016, concluiu-se que o ex-prefeito repassou a totalidade dos recursos do convênio para o Sindicato Rural de Cáceres/MT, entidade que efetivamente realizou o evento. Por isso, foi proposta a citação do recorrente pelo total repassado, com data de ocorrência de 15/10/2009, quando foram creditados os recursos na conta específica do ajuste (peça 2) .
2.7.	Em instrução subsequente de 12/6/2017, na qual foi analisada a defesa (peça 20) , entendeu-se necessária a formulação de nova citação, com vistas a incluir no polo passivo da TCE o Sindicato Rural de Cáceres, solidariamente com o ex-prefeito. Concluiu-se que a referida entidade foi beneficiária do repasse irregular dos recursos federais transferidos ao município.
2.8.	Depois, mais uma citação precisou ser efetivada, conforme motivos expostos em instrução de 21/2/2020 (peça 45) . A defesa foi finalmente examinada em instrução de 26/11/2020, quando se propôs irregularidade nas contas do ex-prefeito e do sindicato, com débito de R$ 100.000,00 e multa proporcional. A proposta contou com a adesão dos dirigentes da unidade e do representante do Ministério Público junto ao TCU (MP/TCU) (peças 63-66) .
2.9.	No seu voto, o Relator divergiu parcialmente dos pareceres precedentes por entender que a "transferência da execução para terceiros não necessariamente implica o rompimento do nexo de causalidade entre os recursos repassados e os comprovantes de despesas no caso concreto". Por outro lado, registrou que o evento contou com diversos patrocinadores, além da cobrança de ingressos, mas não foi demonstrada a efetiva participação dessas parcerias financeiras na consecução do objeto.
2.10.	Cabe transcrever o trecho abaixo do voto, que resume o posicionamento do Relator:
60. Com efeito, a jurisprudência desta Casa é no sentido de que a ausência de comprovação da aplicação ou do recolhimento das receitas auferidas com a realização do evento enseja a imputação de débito ao responsável, no montante total dos recursos repassados. Isso porque está caracterizada a quebra da correspondência entre os recursos repassados e aqueles necessários para o custeio do objeto da avença, devendo acarretar um débito no valor total dos recursos federais transferidos. 
61. Ou seja, presumivelmente, o objeto pactuado poderia ser realizado com valores inferiores aos repassados, pois as receitas decorrentes do evento cobririam parte ou a totalidade das despesas. Caberia ao gestor informar que isso não aconteceu, pois ele tem o ônus de comprovar a regular aplicação dos recursos a ele confiados (art. 70, parágrafo único, da Constituição Federal) . 
62. Assim, nos termos da jurisprudência desta Casa, cabe a imputação de débito ao sr. Túlio Aurélio Campos Fontes pelo total dos valores repassados (v.g. Acórdãos da Primeira Câmara 6.117/2017, 11.552/2018 e 2.846/2019) . 
63. Em relação ao Sindicato Rural de Cáceres/MT, cabe verificar que ele não foi signatário do convênio e, portanto, não estava vinculado as suas cláusulas. Tampouco figura essa instituição na condição de gestora pública, de forma a ser-lhe exigida que comprove a regular a aplicação dos recursos. 
64. Entendo, pois, que o sindicato deve ser excluído da presente relação processual.
2.11.	Com as alterações sugeridas pelo Relator, o acórdão condenatório foi prolatado em sessão da 1ª Câmara do TCU de 6/4/2021. Em 14/5/2021, Túlio Aurélio opôs embargos de declaração à precitada decisão, os quais foram rejeitados pelo Acórdão 8668/2021-TCU-Primeira Câmara, Relator Ministro Benjamin Zymler. Em seguida, interpôs seu recurso de reconsideração contra a decisão (peça 101) , o qual foi conhecido pelo Relator em 19/8/2021 (peça 106) e enviado a esta Secretaria para exame de mérito.
EXAME DE ADMISSIBILIDADE 
3.	Reitera-se o exame preliminar de admissibilidade constante à peça 102, ratificado pelo Relator, Exmo. Ministro Vital do Rêgo, o qual conheceu do recurso e suspendeu os efeitos dos itens 9.2, 9.3, 9.4, 9.5 e 9.6 do acórdão impugnado, em relação ao recorrente (peça 106) . 
EXAME TÉCNICO
4.	Delimitação
4.1.	Constitui objeto deste exame definir as seguintes questões:
	a) preliminar:
	a.1) prescrição;
	b) mérito:
	b.1) inexistência de dano e locupletamento sem causa;
	b.2) razoabilidade e proporcionalidade;
	b.3) boa-fé;
Preliminar
5.	Prescrição
5.1.	Sobre prescrição, o recorrente apresenta a argumentação abaixo resumida (peça 94, p. 9-10) :
	a) A TCE foi instaurada em 2018 em razão de supostas irregularidades na gestão dos recursos do FNS referente aos exercícios 2011, 2012 e 2013. Ele somente foi prefeito nos anos 2011 e 2012.
	b) O TCU, em diversos julgados, entende que a prescrição nasce com a violação do direito. Foi justamente em 2011 e 2012 que o recorrente teria praticado a violação do dever legal e constitucional ao gerir os recursos públicos postos a seu comando.
	c) O Tribunal Regional Federal (TRF) da 1ª Região, em acórdão nos autos de apelação cível de 21/10/2005, assentou que, em razão da ausência de prazo específico para a instauração de TCE, aplica-se a prescrição quinquenal, conforme art. 23 da Lei 8.429/1992 (Improbidade Administrativa) .
	d) Assim, a TCE não deveria ter sido instaurada, eis que, desde a ocorrência do suposto evento danoso, já havia transcorrido mais de cinco anos e o feito deve ser arquivado, considerando-se regulares as contas, ainda que com ressalva.
	Análise
5.2.	O recorrente defende que o feito deve ser arquivado, pois o suposto evento danoso ocorreu há mais de cinco anos e, portanto, prescreveu. Seu raciocínio está incorreto porque não considerou as interrupções do prazo prescricional previstas na lei. 
5.3.	Todavia, em função de novo entendimento do Supremo Tribunal Federal (STF) sobre esse assunto, o tema vem sendo objeto de debate no TCU e ainda não há um posicionamento consolidado acerca dos critérios a serem adotados. Como prescrição é questão de ordem pública e pode ser levantada em qualquer fase do processo, entende-se pertinente analisar o assunto.
5.4.	No exame da prescrição, a Serur tem analisado, em suma, sob duas óticas: Acórdão 1441/2016-TCU-Plenário, Redator Ministro Walton Alencar, e Lei 9.873/1999. Pelo primeiro critério, em linhas gerais, a prescrição sancionatória subordina-se ao prazo geral de dez anos (Código Civil, art. 205) , contado a partir da data da ocorrência do fato, e interrompido pelo ato que ordenar a citação, a audiência ou a oitiva da parte (peça 113) .
5.5.	Importa recordar resumidamente os principais marcos desse processo: o convênio foi assinado em 22/7/2009 para apoiar a realização de uma exposição agropecuária. Sua vigência terminou em 19/11/2009, com prazo de 30 dias para prestar contas, ou seja, até 19/12/2009. Os recursos foram creditados na conta específica em 15/10/2009 e a prestação de contas, enviada em 22/12/2009.
5.6.	Em NT de 23/8/2012, relatou-se que o evento foi realizado por um sindicato e não, pela prefeitura. A TCE foi autuada em 3/11/2014 e enviada para o TCU após as manifestações do controle interno, emitidas entre abril e junho de 2015. 
5.7.	No TCU, foi necessária a realização de várias citações, conforme motivos expostos em instruções de 24/2/2016, 12/6/2017 e 21/2/2020. A defesa foi examinada em instrução de 26/11/2020 e o acórdão condenatório foi prolatado em sessão da 1ª Câmara do TCU de 6/4/2021.
5.8.	Pelo Acórdão 1441/2016-TCU-Plenário, item 9.1.2, a prescrição é contada a partir da data de ocorrência da irregularidade sancionada. De acordo com o voto do acórdão sob exame, o recorrente foi condenado por ausência de comprovação da aplicação ou do recolhimento de receitas auferidas (peça 70, p. 7-8) e, também, por terceirizar a realização do evento objeto do convênio (peça 70, p. 4-5) .
5.9.	Como o evento ocorreu de 22 a 26 de julho de 2009, essa última data deve ser considerada o termo inicial para contagem do prazo prescricional. Esse prazo foi interrompido pela primeira citação de fevereiro de 2016. Como a data do acórdão condenatório é 6/4/2021, conclui-se que não houve prescrição sob a ótica do Acórdão 1441/2016-TCU-Plenário.
5.10.	Sob a ótica da Lei 9.873/1999, art. 1º, o prazo geral é de cinco anos, o qual deve ser contado da data da prática do ato ou, no caso de infração permanente ou continuada, do dia em que tiver cessado. Desde que se passou a discutir prescrição no âmbito deste Tribunal em função dos novos entendimentos do STF sobre o assunto, considerava-se a não prestação de contas como conduta omissiva e, como tal, permanente por excelência.
5.11.	Por isso, a prescrição só começaria a fluir do momento em que fossem prestadas as contas ou a partir da data da primeira medida de apuração dos fatos. Essa foi a ênfase dos votos dos Ministros do STF Roberto Barroso, no MS 32.201, e Gilmar Mendes, no RE 636.886. Nessa hipótese, o termo inicial da prescrição deveria ser a data de 5/4/2015, quando começou a fase de execução da auditoria do Denasus, ocasião em que foram visitadas as obras e constatou-se que nada havia sido feito.
5.12.	No entanto, em decisão de 11/11/2021, proferida no âmbito da Ação Direta de Inconstitucionalidade (ADI) 5509 (peça 114) , o Ministro Relator Edson Fachin apresentou uma nova visão sobre o assunto em seu voto, conforme abaixo transcrito:
 (...) não se afigura razoável que o termo inicial para a fluência do lapso temporal dependa de providência que não esteja sob responsabilidade ou atribuição própria da Corte de Contas, sob pena de se premiar não apenas a conduta do gestor causador do dano, mas também a da autoridade supervisora desidiosa. É preciso, porém, diferenciar as situações em que a demora para a chegada da notificação é gerada: a omissão na prestação de contas por quem é obrigado a prestá-las, a desídia injustificável para o envio do procedimento preliminar ao controle interno e, finalmente, os casos em que as informações sobre o dano ou irregularidade são levadas diretamente ao Tribunal (...) 
5.13.	Para o Ministro, o "dano a ser apurado pela ausência de prestação de contas tem o lapso prescricional iniciado na data em que as contas deveriam ter sido entregues". É um entendimento diferente do anterior e sua justificativa reside na necessidade de impor um tempo razoável no reconhecimento de danos causados por omissão em prestações de contas. Em outras palavras, na necessidade de fiscalização tempestiva de recursos repassados.
5.14.	Nesse caso, não há muita diferença entre os dois enfoques: pelo anterior, o termo inicial corresponde à data em que foram prestadas as contas, ou seja, 22/12/2009. Sob a ótica do Ministro Edson Fachin, seria a data em que as contas deveriam ser entregues, ou 19/12/2009. 
5.15.  	De qualquer forma, com uma ou outra data, não foi ultrapassado o prazo geral de cinco anos, já que, em 23/8/2012, foi emitida NT onde se relataram as irregularidades na condução do convênio. Esse evento interrompeu a prescrição, por se tratar de ato inequívoco, que importe apuração do fato, conforme art. 2º, inc. II, da Lei 9.873/1999. 
5.16.	Resta avaliar se ocorreu a prescrição intercorrente, isto é, quando o processo fica paralisado por mais de três anos, aguardando "julgamento ou despacho", nos termos do art. 1º, § 1º, da mesma lei. Note-se que há correlação entre essa última hipótese e as causas de interrupção da prescrição do art. 2º. Com efeito, uma vez interrompida a prescrição por alguma das hipóteses desse dispositivo, o processo não pode ficar inativo, sem qualquer inovação processual relevante, por mais de três anos.
5.17.	A finalidade da prescrição intercorrente, com seu prazo próprio, é a de assegurar a eficiência e celeridade nas apurações administrativas. Seria contrária a essa finalidade a paralisação injustificada do processo por período maior que o triênio estabelecido para a hipótese. 
5.18.	No presente caso, após a NT de 23/8/2012, a TCE foi instaurada em 3/11/2014, o controle interno se manifestou entre abril e junho de 2015 e citações foram realizadas em função de motivos expostos em instruções de 24/2/2016, 12/6/2017 e 21/2/2020. Por fim, o acórdão condenatório foi prolatado em 6/4/2021. 
5.19.	Observa-se, portanto, que não foi ultrapassado esse interregno de mais de três anos, de forma que é possível dizer que não se operou também a prescrição intercorrente. Não há, portanto, que se falar em prescrição do presente feito, segundo o regime da Lei 9.873/1999.
6.	Inexistência de dano e locupletamento sem causa
6.1.	O recorrente defende reduzir a penalização em virtude da inexistência de dano ao erário e de consequente locupletamento sem causa por parte da União dos valores aportados em sua totalidade no objeto do convênio. Nesse sentido, apresenta a argumentação abaixo resumida (peça 101, p. 4-7) :
	a) É fato incontroverso que o recorrente não se apropriou de um único centavo dos recursos destinados ao convênio. Não houve demonstração de má-fé, locupletamento, desvio de finalidade ou qualquer dano ao erário causado por ele que justifique reparação total. 
	b) Não houve conduta irregular da parte do recorrente, nem superfaturamento, nem fraude, nem pagamentos irregulares. O objeto foi integralmente executado, pois todas as ações previstas no plano de trabalho foram realizadas, inclusive outras a mais. Os documentos juntados por ele comprovam a ausência de dano e de culpa. É possível asseverar que o fim precípuo almejado por ambos convenentes foi apropriadamente atingido. 
	c) O termo de convênio faz lei entre as partes e suas cláusulas devem ser observadas. De acordo com a cláusula décima, inciso II, o valor total dos recursos, incluídos os rendimentos da aplicação financeira, somente devem ser devolvidos nos seguintes casos: quando não executado o objeto, quando os recursos forem utilizados em finalidade diversa da pactuada ou quando não for apresentada a prestação de contas.
	d) No caso, forçoso reconhecer que não ocorreram as hipóteses acima indicadas. Merece atenção o fato de o TCU ter excluído da relação processual o sindicato, que de fato executou o objeto do convênio, mediante termo firmado com a prefeitura. Esse fato fortalece a tese da defesa de que não houve irregularidades, pois o executor foi excluído e, portanto, não há qualquer justificativa para mantê-lo como único responsável.
	e) No momento de prestar contas, o recorrente já não se encontrava na condição de prefeito e a obrigação legal coube ao prefeito sucessor, que estava de posse da documentação comprobatória. Não foi analisado que, quando um opositor assume a prefeitura, impõe dificuldades ao ex-prefeito de ter acesso aos documentos da sua época, o que acaba por inviabilizar a prestação de contas.
	f) Um prefeito não atua sozinho na gestão e a execução do objeto de um convênio conta com auxílio técnico, jurídico e operacional. Assim foi feito neste caso, onde houve total transparência e garantia de que o pactuado fosse efetivamente realizado.
	g) O interesse público deve ser o objetivo maior a ser buscado pelo administrador. Impor ao recorrente a total devolução do repasse seria caminhar em sentido contrário ao interesse público, na medida em que o objeto foi concretizado. É uma decisão que acarreta elevado ônus ao recorrente, o qual, como ex-prefeito, buscava o melhor para sua cidade.
	h) O ponto crucial da questão é saber se o repasse foi utilizado para o fim celebrado no convênio e se eventual falha formal de sua parte seria grave o bastante para contaminar o que foi executado. Não houve qualquer prejuízo ao erário, o que é relevante, na medida em que se deve repelir qualquer forma de enriquecimento ilícito, sobretudo quando se trata de dinheiro público.
	Análise
6.2.	O recorrente acerta quando defende que o termo de convênio faz lei entre as partes e suas cláusulas devem ser observadas. Pela cláusula décima, inciso II, do termo do convênio, os repasses somente devem ser devolvidos nos seguintes casos: quando não executado o objeto, quando os recursos forem utilizados em finalidade diversa da pactuada ou quando não for apresentada a prestação de contas.
6.3.	No entanto, engana-se quando sustenta que não ocorreu nenhuma dessas hipóteses, pois pelo menos duas delas estão caracterizadas. Já foi mencionado que o recorrente, enquanto prefeito, terceirizou a realização do evento e que receitas foram auferidas por meio de patrocinadores e venda de ingressos. A terceirização do evento se encaixa na segunda hipótese, enquanto a não prestação de contas das receitas auferidas, na terceira.
6.4.	O defendente garante que não se apropriou de dinheiro do convênio e que o objeto foi integralmente executado. Não se discutem nesses autos tais assuntos, mas a ausência da prestação de contas das receitas auferidas. Há notícias de ingressos a R$ 20,00, por um dia, e R$ 40,00, para os cinco dias de evento, além de recursos provenientes de três patrocinadores de Mato Grosso: Governo do Estado, Federação das Indústrias e Federação da Agricultura e Pecuária.
6.5.	No caso sob exame, o instrumento do convênio não vedou a venda de ingressos ou outras receitas, mas fixou como obrigação do convenente (peça 1, p. 29) :
dd) assegurar que os valores arrecadados com a cobrança de ingressos em shows e eventos ou venda de bens e serviços produzidos ou fornecidos no âmbito deste Convênio sejam revertidos para a consecução do objeto ou recolhidos à conta do Tesouro Nacional, quando for o caso.
6.6.	Nesse momento processual, ao invés de trazer os comprovantes dessas receitas, prefere argumentar que não houve débito ou que não se apropriou de recursos públicos. Como bem registrado no voto do Exmo. Ministro Relator Benjamin Zymler, sem o valor dessas receitas, não há como saber o montante de dinheiro da União efetivamente aplicado na consecução do objeto. E a jurisprudência do TCU é unânime nesses casos: débito pelo total repassado, conforme julgados colacionados no voto.
6.7.	O responsável afirma que, no momento de prestar contas, já não se encontrava na condição de prefeito e, por isso, teve dificuldades de reunir a documentação. Não dá para aceitar essa defesa, porque ele foi prefeito de 2009 a 2012 (peça 1, p. 235) e a data para prestar contas findou dentro de seu mandado, em 19/12/2009. Além disso, ele apresentou a prestação de contas em 22/12/2009, a qual foi complementada também por ele em 4/5/2009 (peça 1, p. 47-80 e 98-113) .
6.8.	O recorrente alega que não é de interesse público impor que ele devolva o total repassado. Na realidade, não determinar a devolução é que fere o interesse público, na medida em que outros futuros convenentes podem se sentir estimulados a seguir seu exemplo, isto é, receber dinheiro público para fazer um objeto, mas usar de outras fontes de financiamento para atingir o resultado.
7.	Razoabilidade e proporcionalidade
7.1.	Para o recorrente, não houve razoabilidade nem proporcionalidade na condenação imposta a ele, tese que defende com o seguinte raciocínio, em síntese (peça 101, p. 8-11, 12-13 e 14) :
	a) O TCU tem adotado os seguintes critérios para devolução dos recursos: se na realização do objeto foi utilizado o valor total acordado no ajuste ou apenas uma parcela; e se o objeto foi realizado de forma total ou parcial. Neste último caso, é necessário verificar a prestabilidade da parcela executada para a finalidade pactuada.
	b) A avaliação mediante esses critérios visa atender aos princípios da finalidade, eficiência e transparência na gestão dos recursos públicos, cujo financiamento do objeto tenha respeitado a proporcionalidade dos aportes avençados no convênio para atingir a finalidade almejada.
	c) São entendimentos do TCU: é exigível a devolução da parcela dos recursos federais que substituíram indevidamente os recursos da contrapartida na execução do convênio; a imprestabilidade da fração executada do objeto e a completa frustração dos objetivos do convênio leva à condenação do responsável ao recolhimento do valor total repassado; é dever do gestor público otimizar a utilização dos recursos públicos, de forma a maximizar os serviços prestados à população; a utilização de parte dos recursos federais transferidos por convênio, se não contribuir para o alcance do pactuado, não permite o abatimento do valor a ser ressarcido; não se imputa débito à parcela de obra executada e com potencial de destinação útil à sociedade. 
	d) É exatamente o caso dos autos, pois os recursos transferidos foram totalmente úteis à sociedade da cidade de Cáceres, ainda mais por não haver desvio de dinheiro para fins particulares. Considerando estes aspectos, o cálculo do valor a ser desembolsado onze anos depois por ele deve levar em conta o critério da proporcionalidade. Será utilizado quando o objeto do convênio for concluído ou parcialmente executado, com a verificação, neste último caso, se a fração pode ser aproveitada na continuidade do objetivo do convênio.
	e) Cabível ponderar-se qual princípio se amoldaria ao caso concreto, pois não há como existir confronto entre preceitos constitucionais. Conforme doutrina, a contradição dos princípios deve ser superada ou por meio da redução proporcional do âmbito de alcance de cada um deles ou, em alguns casos, mediante a preferência ou prioridade de certos princípios.
	f) O princípio da razoabilidade, mesmo não previsto expressamente na Constituição Federal (CF) de 1988, é corolário do princípio da legalidade, conforme doutrina majoritária, e, desta forma, se revela também como preceito constitucional principiológico.
	g) O princípio da proporcionalidade exige que a aplicação de eventual penalidade seja proporcional ao concurso que o agente teve na ocorrência. Ele encontra guarida tanto no âmbito penal, como no civil e administrativo. Assim, na hipótese da conclusão parcial do objeto, com aproveitamento da parcela executada, e conhecido o percentual que deixou de ser executado, a devolução dos recursos deve ser proporcional ao percentual não executado. Caso haja aplicação total dos recursos da União, o convenente terá que restituir o valor correspondente ao percentual da parte não concluída sobre o total transferido pela União, sob pena de enriquecimento ilícito da administração.
	h) É entendimento do TCU que "o caráter preventivo das sanções (...) visam a intimidar os propensos a cometer irregularidades, enquanto o caráter retributivo (...) tem por finalidade retribuir o mal cometido pelo responsável, privando-o de bens jurídicos". O Tribunal tem conferido aos casos concretos proporcionalidade e razoabilidade em suas análises frente a eventual dolo ou possível culpa, principalmente se não houve prejuízo ao erário.
	i) Não basta que se configure o cometimento da irregularidade e que se identifique o responsável por sua consumação para que se proceda à aplicação de sanção. Impõe-se avaliar, também, a gravidade da infração e o grau de reprovabilidade da conduta sob exame, sendo que o exame dessa conduta deve se restringir à avaliação dos atos retratados no respectivo processo.
	j) A CF de 1988, art. 37, § 6º, consagra a responsabilidade subjetiva do agente. Logo, para se imputar uma sanção, o autor da conduta deve ter agido com a intenção deliberada de violar a lei ou causar um prejuízo ao erário, o que configura o dolo, ou com violação de um dever de cuidado, o que caracteriza a culpa em sentido estrito.
	k) Quanto à culpa, a doutrina é ampla no entendimento de que é elemento essencial o descuido ou a falta de cuidado quanto ao dever de agir em comparação com as cautelas necessárias e exigíveis de um homem médio. A culpa pode ser entendida como a falta de diligência na observância da norma de conduta.
	l) Em caso semelhante, foram consideradas, como atenuantes do grau de reprovabilidade da conduta dos responsáveis, quatro circunstâncias que também se encontram presentes no caso concreto: os objetivos das avenças eram essenciais para o regular desenvolvimento das atividades; não houve evidências de preços abusivos a fim de beneficiar eventual fornecedor; não ficou evidenciada a má-fé na conduta dos dirigentes, nem a intenção de desobedecer a lei; e não há pendências em relação aos serviços prestados.
	m) Se houve irregularidades, trata-se de falhas formais, passíveis de recomendações a fim de que não se repitam. Não houve repercussão negativa na aplicação dos recursos públicos, nem locupletamento por parte do recorrente, o qual merece ter suas contas aprovadas com ressalva.
	n) Não se mostra razoável nem justo que o recorrente seja responsabilizado, ainda mais sozinho, como se fosse o único responsável pela realização do evento. Haja vista que o objeto foi consumado e o repasse, utilizado sem desvio de finalidade, conclui-se que as adequações efetuadas no plano do trabalho se destinaram a melhor atingir o objetivo buscado. Esse fato, no entanto, não deve contaminar a execução do objeto nem redundar na devolução total do valor repassado.
	o) O valor da multa aplicada foi desproporcional, considerando o valor do convênio (R$ 100.000,00) e o valor da contrapartida (R$ 8.700,00) . Ela é mais que o dobro do valor da contrapartida, o que destoa dos julgados e parâmetros adotados pelo TCU.
	p) Em casos como o presente, sem prejuízo ao erário, desvio de finalidade, dolo, má-fé ou inexecução total do objeto, o TCU tem aplicado multa no patamar de R$ 3.000,00 a R$ 5.000,00. Não se mostra razoável, mais de 10 anos após o evento, em plena pandemia, o recorrente ser condenado em multa no valor de R$ 18.000,00.
	q) Considerando que o objeto foi realizado, que houve respeito as cláusulas do convênio e que a devolução, caso exista, deve ser proporcional ao que foi realizado, não há justificativa em não se aplicar a proporcionalidade. Não se deve tratar pessoas desiguais de forma igual, sem mensurar os valores gastos. Do contrário, não fará diferença entre o convenente que realizou parte do objeto daquele que não realizou nada, haja vista que a pena de ambos será a mesma.
	Análise
7.2.	Para se defender, o responsável recorre a critério adotado pelo TCU em casos de devolução de recursos, o qual prevê a verificação da prestabilidade da parcela executada para a finalidade pactuada. De fato, esse é o entendimento predominante no Tribunal e poderia ser aplicado ao presente caso, se os comprovantes das receitas auferidas constassem da prestação de contas.
7.3.	O recorrente, quando prefeito, recebeu R$ 100.000,00 para fazer uma exposição, mas repassou todo o dinheiro para um sindicato, o qual efetivamente realizou o evento. O evento ocorreu em julho de 2009, mas os recursos federais somente foram transferidos meses depois. Para realizar a exposição, o sindicato recebeu o aporte de recursos de patrocinadores e cobrou ingressos. 
7.4.	Ou seja, o evento ocorreu sem o concurso das verbas federais, que somente foram repassadas meses depois de realizada a exposição. Esse fato sinaliza que o evento foi totalmente ou em grande parte financiado com as receitas adicionais auferidas. Por isso, não há qualquer desproporção na condenação imputada, pois, com as informações dos autos, é evidente que houve, no mínimo, desvio de finalidade na execução do convênio.
7.5.	O recorrente tem razão quando afirma que a devolução, caso exista, deve ser proporcional ao realizado. Mas erra quando supõe não haver justificativa para não se aplicar esse princípio, pois ela existe: a ausência dos comprovantes das receitas auferidas. Não se furta a exigir o que for proporcional ao realizado, mas, para isso, o recorrente deve apresentar esses comprovantes. Caso a soma de seus valores seja inferior ao total repassado, ele terá direito à diferença, conforme entendimento jurisprudencial do TCU.
7.6.	O responsável acredita que o valor da multa aplicada foi desproporcional, comparado à contrapartida. A comparação é indevida porque se trata da multa prevista no art. 57 da Lei 8.443/1992, proporcional ao débito. Como o débito foi fixado em cem mil reais, a multa representa apenas 18 % desse valor, o que desmonta o raciocínio de que não foi proporcional.
8.	Boa-fé
8.1.	O recorrente acredita que sua boa-fé não foi reconhecida pelo TCU, conforme abaixo sumarizado (peça 101, p. 11-14) :
	a) Não houve proveito econômico para o recorrente, nem dolo nem culpa. Por outro lado, a prefeitura e a população de Cáceres/MT foram beneficiadas com a geração de empregos e com a movimentação da economia local. A cidade se tornou mais conhecida como polo turístico, resultado da festa a longo prazo, e transformou o município em um dos principais atrativos turísticos da região.
	b) Além de analisar os aspectos legais, técnicos e financeiros, o julgador deve considerar os resultados do evento para a população, para então sopesar os ganhos e as perdas. Uma vez que o objeto do convênio vai além de uma execução pura e simples, deve-se valorar os ganhos da população. Reportagens da época mostram exemplos desses resultados.
	c) É claro que as ações praticadas pelo recorrente estão revestidas de boa-fé, haja vista que a única intenção em desenvolver ações não previstas no plano de trabalho foi no sentido de engrandecer o objeto e beneficiar a população do município. A título de exemplificação, mesmo quando julga contas irregulares, não havendo prova de apropriação de dinheiro, o TCU tem deixado de aplicar multa. É entendimento do Tribunal que a aplicação da multa do art. 57 da Lei 8.443/1992 deve ser reservada àqueles que tenham atuado com elevado grau de ilicitude e cuja conduta mereça forte reprovação. 
	d) A boa-fé, tanto na relação do particular com a administração quanto do agente público com o administrado, é essencial e configura um princípio do direito administrativo. É elemento externo ao ato, na medida em que se encontra no pensamento do agente que o examina e na intenção com a qual ele fez ou deixou de fazer alguma coisa. É impossível perscrutar o pensamento, mas é possível aferir a boa-fé pelas circunstâncias do caso concreto, por meio da observação dos fatos.
	e) A apreciação dos atos praticados no convênio não autoriza que as controvérsias a respeito de questões administrativas se resolvam pela simples verificação da conformidade do ato com a lei. Deve ser investigado também a presença ou ausência de boa-fé, com base nas justificativas e nas provas. Desse modo, apesar da detecção de algumas falhas, não há amparo fático-jurídico para responsabilizar o recorrente, sob pena de ofensa ao princípio da segurança jurídica.
	f) Segundo a doutrina, a administração não pode ser volúvel e errática em suas opiniões, pois a estabilidade de sua decisão é uma qualidade que os princípios da administração pública impõem. No caso, é patente e significativa sua boa-fé: em nenhum trecho dos estudos, laudos, despachos e pareceres dos setores internos do MTur e do próprio TCU foi levantada suspeita de dolo ou má-fé na execução do convênio. Ao contrário, está comprovado que ele agiu em conformidade com o plano de trabalho e que não houve afronta à norma legal nem dano ao erário ou locupletamento de sua parte. Ressalte-se que não é reincidente, pois nunca foi condenado pelo TCU.
	Análise
8.2.	Não há como aferir a boa-fé do recorrente com os elementos dos autos. Recorde-se que ele assinou um convênio mediante o qual se comprometeu, enquanto prefeito, a realizar uma exposição. Contudo ele assinou o documento no mesmo dia em que começou o evento, ou seja, ele sabia que não seria possível contar com os recursos federais para cumprir o pactuado. 
8.3.	Restou demonstrado que o evento foi realizado com receitas adicionais, mas o recorrente não prestou contas dessas receitas, embora essa obrigação estivesse prevista no termo do ajuste. Por todo o exposto, não dá para aceitar a tese de que ele agiu de boa-fé.
9.	Aspectos pessoais
9.1.	O recorrente entende importante apresentar aspectos de sua vida, por ser primário e ter excelentes antecedentes no trato da coisa pública, mas que se vê na iminência de ter que pagar uma dívida astronômica de quase R$ 300.000,00. Registra que foi Prefeito de Cárcéres/MT e nunca teve, em sua carreira política, qualquer mácula a respeito de práticas ilegais com recursos destinados à cidade e que sempre se pautou pelos princípios éticos e legais, pois é apaixonado por sua cidade (peça 10, p. 14) .
9.2.	A seguir, transcreve trecho de entrevista com ele publicada na internet, na qual relata que é advogado e entrou para a política em 1998, quando foi candidato a deputado estadual. Dentre outros aspectos de sua vida, constam, na entrevista, algumas ações que implementou em prol da cidade de Cáceres/MT (peça 10, p. 14-16) .
	Análise
9.3.	Os aspectos pessoais narrados pelo recorrente não guardam relação com os assuntos tratados nessa instrução.
CONCLUSÃO
10.	A partir da análise, conclui-se o seguinte:
	a) Não houve prescrição (item 5) .
	b) Não se discute a ocorrência ou não de dano ou locupletamento sem causa, mas a não prestação de contas de receitas adicionais auferidas por meio de uma exposição a ser custeada com recursos federais (item 6) .
	c) A condenação foi proporcional e razoável (item 7) e não dá para aceitar a tese de que o recorrente agiu de boa-fé (item 8) .
11.	Em razão do exposto, propõe-se negar provimento ao recurso.
PROPOSTA DE ENCAMINHAMENTO
12.	Ante o exposto, submete-se à consideração superior a presente análise do recurso de reconsideração de Túlio Aurélio Campos Fontes contra o Acórdão 5930/2021-TCU-Primeira Câmara, propondo-se, com fundamento nos artigos 32, inciso I, e 33, da Lei 8.443/1992:
	a) conhecer do recurso e, no mérito, negar-lhe provimento;
	b) dar ciência do acórdão que vier a ser proferido ao recorrente e aos demais interessados.
O Ministério Púbico junto a este Tribunal, nos autos representado pelo Subprocurador-Geral Dr. Lucas Rocha Furtado, manifestou-se de acordo com a unidade técnica (peça 117) .
É o relatório.

Fabrício Correia de Aquino (OAB/DF 18.486); Augusto Gomes Pereira (OAB/DF 31.291) e outros.

Subprocurador-Geral Lucas Rocha Furtado.

RECURSO DE RECONSIDERAÇÃO. CONDENAÇÃO EM VIRTUDE DE IRREGULARIDADE NA EXECUÇÃO DE CONVÊNIO CELEBRADO COM O MINISTÉRIO DO TURISMO. RAZÕES RECURSAIS INSUFICIENTES PARA ELIDI-LA. CONHECIMENTO. NEGATIVA DE PROVIMENTO.

TOMADA DE CONTAS ESPECIAL (TCE)

Secretaria de Recursos (Serur).

Preenchidos os requisitos de admissibilidade previstos nos arts. 32, inciso I, e 33 da Lei 8.443/1992, o recurso de reconsideração interposto pelo Sr. Túlio Aurélio Campos Fontes, ex-prefeito de Cáceres/MT, contra o Acórdão 5930/2021-TCU-Primeira Câmara, deve ser conhecido.
Por meio do acórdão recorrido, as contas especiais do recorrente foram julgadas irregulares, tendo sido condenado, em solidariedade com o Sindicato Rural de Cárceres, em débito (R$ 100 mil) e apenado com a multa do art. 57 da Lei 8.443/1992 (R$ 18 mil) , em virtude de o evento objeto de convênio celebrado com o Ministério do Turismo (44ª Expoagro de Cáceres/MT/2009) ter contado com diversos patrocinadores e com cobrança de ingressos sem que tenha sido demonstrada a efetiva participação dessas parcerias financeiras na sua consecução, bem assim pela terceirização da realização do evento à entidade sindical.
Segundo o relator a quo, "presumivelmente, o objeto pactuado poderia ser realizado com valores inferiores aos repassados, pois as receitas decorrentes do evento cobririam parte ou a totalidade das despesas", cabendo ao gestor informar que isso não aconteceu, pois ele tem o ônus de comprovar a regular aplicação dos recursos a ele confiados.
Nesta oportunidade, o recorrente alega, em suma, que: (a) o feito deve ser arquivado, pois o suposto evento danoso ocorreu há mais de cinco anos e, portanto, prescreveu; (b) não se apropriou dos recursos do convênio, não houve má-fé, desvio de finalidade, superfaturamento, fraude, pagamentos irregulares ou qualquer dano ao erário; (c) o objeto foi integralmente executado; (d) não houve razoabilidade nem proporcionalidade na condenação imposta.
A Secretaria de Recursos (Serur) , após análise, posicionou-se, em pareceres uniformes, pela negativa de provimento ao recurso, no que foi acompanhada pelo Ministério Público junto a este Tribunal (MPTCU) .
Preliminarmente, a referida unidade técnica registrou que não houve prescrição sob a ótica do Acórdão 1441/2016-TCU-Plenário nem pela da Lei 9.873/1999.
Quanto ao mérito, a referida unidade técnica consignou que não se discute a execução do objeto conveniado, mas sim a ausência de prestação de contas das receitas auferidas com a venda de ingressos (R$ 20,00 e R$ 40,00) e com os recursos provenientes de três patrocinadores de Mato Grosso (Governo do Estado, Federação das Indústrias e Federação da Agricultura e Pecuária) .
Frisou que tal comprovação era exigida pelos termos do convênio. Ou seja, a convenente deveria assegurar que os valores arrecadados com a cobrança de ingressos em shows e eventos ou venda de bens e serviços produzidos ou fornecidos fossem revertidos para a consecução do objeto ou recolhidos à conta do Tesouro Nacional.
Assim, concluiu a Serur que, como o recorrente não trouxe, nesta oportunidade, os comprovantes dessas receitas, não há como saber o montante de dinheiro da União efetivamente aplicado na consecução do objeto.
Feito esse breve resumo, passo à análise dos autos.
Acolho o desfecho proposto pela Serur, adotando sua análise como minhas razões de decidir.
Com efeito, a ausência de comprovação de que as demais receitas auferidas no evento foram efetivamente revertidas para a consecução do objeto ou recolhidas à conta do Tesouro Nacional impede que seja reconhecida a regular aplicação dos recursos federais transferido.
Como ressaltou o relator a quo, Ministro Benjamin Zymler, a jurisprudência desta Casa é no sentido de que a ausência de comprovação da aplicação ou do recolhimento das receitas auferidas com a realização do evento caracteriza a quebra da correspondência entre os recursos repassados e aqueles necessários para o custeio do objeto da avença, devendo acarretar débito no valor total dos recursos federais transferidos.
Há que se frisar que não houve questionamento acerca da execução do objeto, tampouco de eventual irregularidade financeira em sentido estrito. Ou seja, foram afastadas quaisquer outras irregularidades na condução deste convênio, tendo permanecido tão somente a ausência de comprovação da aplicação das receitas auferidas no objeto pactuado, o que era textualmente exigido pelos termos do convênio (clausula terceira, inciso I, item "dd" (peça 1, p. 29) , aos quais aderiu livremente o ex-prefeito.
Quanto à prescrição, foi recentemente aprovada a Resolução 344/2022, que passou a regulamentar, no âmbito do Tribunal de Contas da União, a prescrição para o exercício das pretensões punitiva e ressarcitória. 
Tal normativo estabeleceu, no seu art. 4º, inciso II, que a prescrição deve ser contada da data da apresentação da prestação de contas que, no presente caso, ocorreu em 30/12/2009 (peça 1, p. 47) . 
Ao longo do processo, a prescrição foi interrompida, pelo menos, em 12/3/2012, 21/3/2012, 23/8/2012, 11/9/2012, 15/2/2013, 30/7/2013 (pareceres de apuração, diligência e pedido de prorrogação de prazo; peça 1, p. 91, 96, 97, 98, 114, 121, 128/129 e 147) ; 11/2/2014, 22/4/2015 e 25/6/2015 (relatório de TCE e pareceres da CGU e Ministro de Estado) ; 26/2/2015, 26/2/2016, 12/6/2017 e 7/7/2017 (instrução, citação e pedido de prorrogação de prazo para defesa no TCU) ; 6/3/2020 (análise da unidade técnica) ; 10/3/2020 (nova citação) ; 3/12/2020 e 23/12/2020 (instrução da unidade técnica e parecer do MPTCU) ; 12/4/2021 (acórdão condenatório TCU) ; 17/5/2021 (oposição de embargos) ; e 17/6/2021 (apreciação dos embargos) . 
Por sua vez, o presente recurso deu entrada em 4/8/2021 e, em 10/8/2021, 27/6/2022 e 7/7/2022 houve expedição da análise de mérito pela unidade técnica e do parecer do MPTCU. 
Assim, com fundamento na nova Resolução 344/2022, concluo que não ocorreu a prescrição nestes autos, nem mesmo a intercorrente.
Ante o exposto, voto para que o Tribunal de Contas da União aprove o acórdão que submeto a este Colegiado.
TCU, Sala das Sessões, em 22 de novembro de 2022.
Ministro VITAL DO RÊGO 
Relator